【裁判字號】    97,易,2956
【裁判日期】    971219
【裁判案由】    背信
【裁判全文】
臺灣臺北地方法院刑事判決              97年度易字第2956號
公  訴  人  臺灣臺北地方法院檢察署檢察官
被      告  乙○○
                      樓
選任辯護人  沈朝標律師
上列被告因背信案件，經檢察官聲請簡易判決處刑（97年度偵續
字第72號），本院認不宜簡易判決處刑（97年度簡字第3813號）
，改依通常訴訟程序審理並判決如下：
    主  文
乙○○犯商業會計法第七十一條第五款之利用不正方法致生不實
罪，處有期徒刑捌月；減為有期徒刑肆月，如易科罰金，以銀元
參佰元即新台幣玖佰元折算壹日。
    事  實
一、甲○○、楊鎮州於民國94年1 月間合作成立玉和源國際餐飲
    股份有限公司籌備處（下稱玉和源公司籌備處），同年2 月
    間由甲○○代表玉和源公司籌備處與緻圓股份有限公司（下
    稱緻圓公司）簽訂台大醫院國際會議中心餐廳租賃契約，取
    得該會議中心餐飲部之經營權利，約定玉和源公司應繳納權
    利金新台幣（下同）1,000 萬元，由甲○○、楊鎮州各出資
    500 萬元。嗣甲○○、楊鎮州於94年10月6 日合資成立御和
    園國際餐飲股份有限公司（下稱御和園國際公司），資本額
    為500 萬元，俾以經營前述會議中心之餐飲事業，後因擔心
    資金不足，而乙○○亦表示有意入股，遂於94年11月1 日，
    由乙○○與甲○○、楊鎮州另行合資成立御和園企業有限公
    司（下稱御和園企業），約定乙○○出資1,200 萬元，甲○○、楊鎮州則各出資600 萬元，並以甲○○、楊鎮州前已給
    付緻圓公司之權利金各500 萬元作為股款，另二人各100 萬
    元之股款部分，則由乙○○所出資之1,200 萬元中，各提出
    100 萬元作為甲○○、楊鎮州之權利金，而供作公司股款之
    用，總計御和園企業之資本額為2,200 萬元，並推由乙○○
    為該公司登記之負責人，為商業負責人，受甲○○、楊鎮州
    之委託辦理該公司股東之登記，詎乙○○意圖損害楊鎮州之
    利益，明知楊鎮州業已出資，仍指示不知情之會計師江弘海
    ，製作不實之資產負債表及股東繳納股款明細表等財務報表
    ，於94年11月16日向臺北市政府申請辦理公司設立登記時，
    違背上開應登記楊鎮州為該公司之股東，而僅登記自己及甲○○為該公司之股東，楊鎮州因而無法取得該公司股東之資
    格，均足生損害於楊鎮州之利益及臺北市政府商業管理處審
    核公司設立之正確性。
二、案經楊鎮州訴由臺灣臺北地方法院檢察署檢察官偵查後聲請
    簡易判決處刑。
    理  由
一、程序事項：
  (一)關於檢察官起訴書證據清單所提之證據資料，被告乙○○除
    對於證人甲○○、楊鎮州在警詢、偵訊時之供述爭執其證據
    能力外，對於其餘證據資料之證據能力均不加以爭執，則該
    等證據資料自有證據能力，合先敘明。
  (二)被告雖辯稱證人甲○○、楊鎮州在警詢或偵訊時之供述屬於
    審判外陳述，並無證據能力云云。惟查，被告以外之人在警
    詢、偵訊時之供稱，只要在法院審理時經過對質、詰問，即
    有證據能力，至於其證詞之證明力，則由法院依自由心證原
    則依法認定，此即司法院釋字第582 號解釋意旨及刑事訴訟
    法第159 條之1 第2 項與第159 條之2 規定：「被告以外之
    人於偵查中向檢察官所為之陳述，除顯有不可信之情況者外
    ，得為證據」、「被告以外之人於檢察事務官、司法警察官
    或司法警察調查中所為之陳述，與審判中不符時，其先前之
    陳述具有較可信之特別情況，且為證明犯罪事實存否所必要
    者，得為證據」之意旨所在。本件被告既已在審理時傳喚證
    人甲○○、楊鎮州對質詰問，且無顯不可信之狀況，參照前
    述規定及說明所示，證人甲○○、楊鎮州在警詢或偵訊時之
    供述自有證據能力，亦併敘明。
二、經本院訊問後，被告坦承與甲○○、楊鎮州合資成立御和園
    企業，約定由被告、甲○○、楊鎮州分別出資1,000 萬元、
    600 萬元、600 萬元，總計御和園企業之資本額為2,200 萬
    元，並由被告擔任公司負責人，御和園企業於辦理設立登記
    時，並未將楊鎮州列為股東等情，惟矢口否認有何公訴意旨
    所指之犯行，辯稱：伊與楊鎮州係於95年3 月27日始達成協
    議並簽訂股東合約書，而非94年11月10日，當時原約定甲○○出資700 萬元、楊鎮州出資500 萬元，因楊鎮州不同意，
    才延至95年3 月27日始達成合意；且楊鎮州遲未將辦理股東
    登記之身分證、印章交付與伊，伊即無法辦理；又楊鎮州於
    95年10月16日始依約繳足款項，伊於楊鎮州繳付足額款項後
    ，即辦理楊鎮州為御和園企業之股東，顯見伊並無犯意；況
    伊係受公司處理事務，非為股東個人處理事務，即無公訴意
    旨所指之犯行云云。
三、經查：
  (一)甲○○、楊鎮州於94年1 月間合作成立玉和源公司籌備處，
    同年2 月間由甲○○代表玉和源公司籌備處與緻圓公司簽訂
    台大醫院國際會議中心餐廳租賃契約，取得該會議中心餐飲
    部之經營權利，約定玉和源公司籌備處應繳納權利金1,000
    萬元，由甲○○、楊鎮州各出資500 萬元，嗣甲○○、楊鎮
    州於94年10月6 日合資成立御和園國際公司，資本額為500
    萬元，俾以經營前述會議中心之餐飲事業，後因擔心資金不
    足，而乙○○亦表示有意入股，遂由乙○○與甲○○、楊鎮
    州另行合資成立御和園企業，約定乙○○出資1,000 萬元，
    甲○○、楊鎮州各出資600 萬元，並以甲○○、楊鎮州前已
    給付緻圓公司之權利金各500 萬元作為部分股款，御和園企
    業業於94年11月28日與緻圓公司簽訂餐廳租賃草約補充事項
    ，約定原以玉和源公司籌備處名義所簽訂之前述租賃契約，
    其權利義務均轉由御和園企業承接，御和園國際公司於94年
    9 月27日申請設立登記時，股東有楊鎮州、甲○○等5 人，
    登記資本額為500 萬元，負責人為楊鎮州，並委請喬鉅會計
    師事務所出具設立登記資本額查核報告書，御和園國際公司
    於95年9 月13日始委請江弘海會計師事務所申請解散登記，
    至於御和園企業則係於94年11月16日委請江弘海會計師事務
    所申請設立登記，登記資本額為1,200 萬元，股東有被告、
    甲○○等二人，公司章程、繳納股款明細表載明被告、甲○○分別出資700 萬元、500 萬元，由被告擔任御和園企業負
    責人，御和園企業於95年10月31日委請江弘海會計師事務所
    辦理公司變更登記時，始將楊鎮州係列為該公司股東，出資
    額則為600 萬元等情，此有台大醫院會議中心租賃合約書、
    餐廳租賃草約補充事項、御和園企業設立登記表（96年度他
    字第493 號偵卷第6-24頁）、臺北市政府商業管理處有關御
    和園國際公司與御和園企業之公司案卷（附於卷外）等件在
    卷可證，並為被告所不爭執，此部分事實堪以認定，合先敘
    明。
  (二)證人甲○○業於本院審理時結證稱：「（問：御和園企業股
    東有何人？）被告、我、楊鎮州。（問：當時如何約定出資
    ？）是我跟緻園公司在94年2 月2 日簽了合約，我們當時都
    是開票，我跟楊鎮州二人一人一半，權利金1,000 萬元，我
    們各出500 萬元，差不多進入籌備期間，... 被告認為場地
    很好，我的資金也有缺口，被告說他願意出資，因為當時我
    們已經把公司的登記弄好了，楊鎮州為董事長，我是總經理
    ，後來楊鎮州同意給被告出資，... 也答應給被告當負責人
    ，... 當時約定御和園企業，被告出資1,200 萬元，但實際
    上被告出資1,000 萬元，我出資600 萬元，楊鎮州出資600
    萬元，總金額是2,200 萬元。當初被告要我出700 萬元，被
    告雖然出資1,200 萬元，但實際上有200 萬元要給我當權利
    金，我跟楊鎮州說，楊鎮州說不行，我們一人要各100 萬元
    。實際上，被告約定之出資額為1,000 萬元，剩下200 萬元
    是權利金。」等語（本院卷第38頁），核與其在偵訊時證稱
    之情節相符（96年度調偵字第925 號偵卷第13頁）。而證人
    楊鎮州亦於本院審理時結證稱：「（問：被告有無答應給你
    入股金？）有，甲○○當初說被告出資1,200 萬元，拿200
    萬元給我們來加入這個團隊，按比例，我跟甲○○講，可以
    超過半數，因為剛開始甲○○是這樣說的，甲○○跟我說，
    被告給他200 萬元，但是我說不可以，我們二人都是共同原
    始股東，我們應該各100 萬元，這是在被告尚未加入，約在
    94年8-9 月間，甲○○來找我談時所言。」等語（本院卷第
    42、43頁）。又甲○○、楊鎮州於94年2 月間以玉和源公司
    籌備處名義與緻圓公司簽訂台大醫院國際會議中心餐廳租賃
    契約之權利，已讓與御和園企業，已如前述；且甲○○、楊
    鎮州因此各支付之500 萬元權利金，除其中甲○○於94年2
    月2 日給付現金外，其餘甲○○以自己名義所簽發之支票2
    張計400 萬元，楊鎮州以其妻李書芸名義所簽發之支票3 張
    計500 萬元，最遲已經緻圓公司於94年11月15日提示兌現完
    畢等情，亦有緻圓公司94年2 月2 日簽發之收據及5 紙提示
    兌現之支票影本等在卷可稽（96年度偵字第11786 號偵卷第
    21、41-45 頁）。另被告已依約於94年11月14日將1,200 萬
    元匯入御和園企業籌備處之情，亦有該活期存款存摺在卷可
    佐（96年度偵字第11786 號偵卷第33-35 頁）。綜此，甲○○、楊鎮州在以玉和源公司籌備處名義與緻圓公司簽訂台大
    醫院國際會議中心餐廳租賃契約之權利，已讓與御和園企業
    ，且其等因此所支付之權利金各500 萬元已經提示兌現，而
    被告又同意給付甲○○、楊鎮州各100 萬元之權利金，作為
    三人合資成立御和園企業之條件，且被告已在原約定自己之
    出資額1,000 萬元外，另行匯款200 萬元至御和園企業籌備
    處之銀行帳戶，應認楊鎮州業已完成御和園企業之出資義務
    。至證人楊鎮州所以在95年10月16日間另行匯款60餘萬元與
    御和園企業，係因與被告就有無入股權利金一事爭議不休，
    為確保自身股東權益，先行匯入款項俾以取得股東身分，即
    屬衡情之常，尚不得據此即謂證人楊鎮州遲至此時始繳足出
    資額。
  (三)被告既為御和園企業之公司負責人，依法本有辦理公司登記
    事宜之法定義務。而證人甲○○亦於本院審理時結證稱：「
    （問：當初你跟被告、楊鎮州約定要成立御和園企業公司時
    ，有無約定由被告同時辦理御和園國際餐飲之解散登記？）
    解散登記是被告自己說要去做的，這件事情我們也不懂，被
    告有經驗，所以由被告辦理，御和園企業成立之前，被告就
    有說這件事情，因為舊的公司要取消掉，才可以成立新的公
    司。」等語（本院卷第41頁），核與證人楊鎮州於本院審理
    時證稱：「（問：御和園企業成立後，大家有無商議御和園
    國際公司如何處理？）甲○○說被告有經驗，公司全部委由
    被告處理，被告有將1,200 萬元匯入御和園企業戶頭。（問
    ：御和園國際公司是如何處理？）我就說被告有經驗，所以
    委由被告全權處理，被告建議我們先將御和園國際公司註銷
    ，改成御和園企業公司。」之情節相符（本院卷第43頁）。
    又由前述楊鎮州擔任負責人之御和園國際公司係委由喬鉅會
    計師事務所辦理公司設立登記事宜，至於御和園企業之公司
    設立登記、變更登記以及御和園國際公司於95年9 月13日之
    解散登記，均委請江弘海會計師事務所負責等情觀之，顯見
    證人甲○○、楊鎮州之前述供稱為可採信，亦即甲○○、楊
    鎮州將御和園國際公司、御和園企業之公司設立登記及解散
    登記事宜均委由被告辦理，被告才同時找上江弘海會計師事
    務所辦理，而非楊鎮州之前所找之喬鉅會計師事務所。另依
    被告、甲○○、楊鎮州三人所簽立之股東合約書第7 條：「
    全體東同意，辦理公司登記時，須依實際出資比例申請，如
    因個人因素不願具名者，可另覓他人代理登記，但須以實際
    持股數登記，且須全部股東同意，始得為之」之記載（96年
    度偵字第11786 號偵卷第24頁），則被告在辦理御和園企業
    之公司設立登記時，自有依前述楊鎮州所繳納股款而登記之
    義務。綜此，被告本有依法辦理公司設立登記之義務，且依
    被告與甲○○、楊鎮州之約定，被告亦有受該二人委託而辦
    理甲○○、楊鎮州為御和園企業出資股東及御和園國際公司
    解散等事宜之義務，乃被告於94年11月間某日委請江弘海會
    計師事務所辦理御和園企業之設立登記事宜時，竟指示不知
    情之江弘海會計師事務所人員，製作不實之公司章程、查核
    報告書、資產負債表及股東繳納股款明細表等，虛偽登記御
    和園企業之資本額為1,200 萬元，股東有被告、甲○○等二
    人，被告、甲○○分別出資700 萬元、500 萬元，致生不實
    之結果，則被告有背信、使公務員登載不實及違反商業會計
    法第71條第5 款之利用不正方法致生不實罪甚明。
  (四)被告雖辯稱並無甲○○、楊鎮州所稱之入股權利金，且伊與
    楊鎮州係於95年3 月27日始達成協議並簽訂股東合約書，在
    94年11月間原約定甲○○出資700 萬元、楊鎮州出資500 萬
    元，因楊鎮州不同意，才延至95年3 月27日始達成合意云云
    。惟查，被告在加入甲○○、楊鎮州所組成之投資團隊時，
    答應給付二人各100 萬元之權利金，作為三人合資成立御和
    園企業之條件，已如前述，且被告既自承自己所負出資額僅
    有1,000 萬元（股東合約書第2 條亦同此記載），如非被告
    確有同意給付權利金之事，被告怎可能在94年11月14日將共
    計1,200 萬元之款項匯入御和園企業籌備處。又民事契約本
    不以訂立書面契約為要件，只要契約當事人意思表示一致，
    即便是口頭合意，契約亦已成立，而被告、甲○○、楊鎮州
    所簽立之股東合約書，簽發日期雖在95年3 月間，惟證人甲○○業於本院審理時結證稱：「（問：你剛剛提到股東約定
    之部分，被告1,000 萬元，你與楊鎮州各600 萬元，是否就
    是簽此份合約書？）沒錯，這是在95年3 月份我簽的，在94
    年已經擬定好了，是因為後來我們去查帳，被告才拿這份契
    約給我們簽。... （問：你所謂擬定好的那份合約書，你及
    楊鎮州有無簽名？）那是草約，我們沒有簽名。（問：你只
    有簽95年3 月份的合約？）是。... （股東合約書上面記載
    之出資額為何與你所言不同？）因為我要出資700 萬元，但
    是楊鎮州不同意，所以要求要跟我各600 萬元。（問：楊鎮
    州不同意你出資700 萬元，而要求跟你各600 萬元之事，被
    告是否知悉？）知道，也有跟被告討論過，所以才講好被告
    1,000 萬元，我與楊鎮州各600 萬元之出資。（問：該草約
    擬定日期是94年11月10日，與你前述所言之談妥日期是在94
    年8 、9 月間顯然不一致，你與楊鎮州、被告究竟是在何時
    確定三人之出資額？）在登記執照之前就談好了，應該是在
    94年9 月底或是10月初，詳細時間我沒有記得很清楚。坦白
    說，這份文件是有擬定，但是我沒有看過，此份草約是被告
    擬定的。」等語（本院卷第38、40頁）。另被告實際經營之
    御和園企業在95年1 月間發生虛偽開立統一發票，而遭臺灣
    臺灣地方法院檢察署檢察官以96年度偵字第7714號提起公訴
    ，雖經判決無罪，但公司員工丙○○確實因此遭法院判決有
    罪確定等情，亦有本院97年度訴字第97號刑事判決在卷可佐
    （本院卷第49頁以下）。況被告、甲○○、楊鎮州於95年3
    月間簽立之股東合約書，第2 條亦載明：「各股東同意乙○○先生為本公司登記負責人出資新台幣一千萬元整... 自民
    國九十四年十一月一日起生效」。綜此，顯見被告與甲○○
    、楊鎮州雖在95年3 月間才簽訂股東同意書，但三人在94年
    10、11月間已就成立御和園企業之出資額、職務、資本額等
    事宜有所合意，係因事後發生被告在經營之時有疑涉不法情
    事，甲○○、楊鎮州派人查核公司財務狀況時，被告才擬具
    該股東合約書要求各股東簽名。是被告此部分所辯，尚不足
    採。
  (五)被告雖辯稱楊鎮州遲未將辦理股東登記之身分證、印章交付
    與伊，伊即無法辦理云云。惟查，楊鎮州既有投資御和園企
    業，且業已實際投資，衡情為保障自身權益，即無故意不提
    供身分證、印章俾以被告為其辦理股東身分之理，兼以被告
    未曾提出有催告楊鎮州提出該等資料，而楊鎮州猶故意不提
    供之相關證據，則被告所辯是否可採，已非無疑。又證人楊
    鎮州亦於本院審理時結證稱：「（問：當時御和園國際公司
    是何人辦理登記？）我是負責人，我請會計師辦理。（問：
    辦理御和園國際公司設立登記時，你的印章、證件交給何人
    ？）交給甲○○，由他交給會計師。（提示御和園企業公司
    案卷問：你後來被登記為公司股東，身分證是你拿給誰的？
    ）公司本來就有我的身分證、印章，新版的身分證是我太太
    交給甲○○。（問：剛剛甲○○說，不是他交出去的？）甲○○自己也很忙，其實我原有的證件都在御和園企業裡面，
    且御和園企業跟御和園國際公司都是同一工作範圍，本來講
    起來，這二家公司都是同一家，這份證件應該也是我太太交
    給甲○○的。」等語（本院卷第43頁），而證人甲○○於本
    院審理時亦結證稱：在94年10月底丙○○說撤銷、登記時需
    要資料，伊跟楊鎮州之太太拿楊鎮州之印章及身分證影本後
    ，即轉交給丙○○，作為辦理御和園企業登記之用，伊前後
    只跟楊鎮州之太太拿過一次等語（本院卷第39頁）；另證人
    即御和園企業會計丙○○亦於本院審理時結證稱：「（問：
    是否可以確認甲○○、楊鎮州、丁崇展或任何人轉交楊鎮州
    身分證、印章給你，去辦理楊鎮州為御和園企業之股東？）
    最早時，會計師事務所有退回來御和園國際印章及公司買票
    購票證明，後來都放著，因為沒有用到，後來確定要登記御
    和園企業公司時，有人拿楊鎮州的身分證及印章給我，我才
    拿去辦理，當時股東就一直有爭執，至於詳細時間我已經不
    記得了。... （問：在御和園企業成立、籌備時，何人要負
    責辦理這些相關登記業務？）最早御和園企業都是會計師事
    務所的人來處理的，甲○○、被告都有拿印章給江弘海會計
    師事務所去辦理的。當初在辦理相關登記時，二家公司都有
    在辦理，本來是御和園國際公司，後來又辦成御和園企業。
    （問：在這兩家公司成立、籌備時，有無見過楊鎮州之身分
    證及印章？）因為沒有要用御和園國際公司，所以會計師事
    務所就將御和園國際餐飲公司大、小章及購票證明退回，我
    也沒有注意看，就放在抽屜裡面。」等語（本院卷第35-36
    頁）。綜此，顯見楊鎮州之印章、證件等文件，早就置於御
    和園企業內，楊鎮州並無故意不提供之情況。是被告此部分
    所辯，亦無可採。
  (六)綜上所述，由前述證人證詞、相關書證及被告之供稱，被告
    確有背信、使公務員登載不實及違反商業會計法第71條第5
    款之利用不正方法致生不實罪之犯行，被告所辯無非係卸責
    之詞，不足採信。是本件事證明確，被告犯行堪以認定，應
    予依法論科。
四、按修正前公司法第7 條規定，公司之設立、變更或解散之登
    記或其他處理事項，由中央主管機關或委託地方主管機關審
    核之。該條文於90年11月12日修正為：「公司申請設立、變
    更登記之資本額，應先經會計師查核簽證；其辦法，由中央
    主管機關定之。」並於91年3 月6 日訂定「公司申請登記資
    本額查核辦法」，於第2 條規定：「公司申請設立登記或合
    併、分割、增減實收資本額等變更登記，除依證券交易法第
    28條之2 規定辦理庫藏股減資外，應檢送設立、合併、分割
    、增減實收資本額基準日經會計師查核簽證之資產負債表..
    . 」及於同辦法第8 條第2 項、第9 條第2 項分別規定：「
    會計師對應行查核事項，應備具工作底稿，主管機關得隨時
    調閱之」、「會計師查核公司之資本額，如發現有虛偽情事
    者，應拒絕簽證。」另修正前公司法第412 條第2 項關於：
    「主管機關對於前項之申請，應派員檢查，並得通知公司限
    期申復。」及修正前公司法第419 條第2 項關於：「前項第
    4 款、第5 款所列事項，如有冒濫或虛偽者，主管機關應通
    知公司限期申復，經派員檢查後得裁減或責令補足」等規定
    ，均於90年11月12日修正時，予以刪除；並將第9 條第4 項
    修正為：「公司之設立或其他登記事項有偽造、變造文書，
    經裁判確定後，由檢察機關通知中央主管機關撤銷或廢止其
    登記。」則依修正後規定觀之，除縮小第7 條之範圍外，並
    將「公司申請設立、變更登記之資本額」事項，改由會計師
    負責查核簽證，及將應派員檢查等相關規定刪除。至於修正
    後公司法第388 條雖仍規定：「主管機關對於公司登記之申
    請，認為有違反本法或不合法定程式者，應令其改正，非俟
    改正合法後，不予登記。」惟僅形式上審查其是否「違反本
    法」或「不合法定程式」而已，倘其申請形式上合法，即應
    准予登記，不再為實質之審查。且公司之設立或其他登記事
    項如涉及偽造、變造文書時，須經裁判確定後，始撤銷或廢
    止其登記。則行為人於公司法修正後辦理公司登記事項，如
    有明知為不實之事項，而使公務員登載於職務上所掌之公文
    書，足以生損害於公眾或他人者，即有刑法第214 條之適用
    （最高法院96年6 月12日96年度第5 次刑事庭會議決定意旨
    可資參照）。又商業會計法第28條第1 項之規定，商業通用
    之財務報表分為：資產負債表、損益表、現金流量表、業主
    權益變動表或累積盈虧變動表或盈虧撥補表及其他財務報表
    等5 種，商業負責人以虛列股本之不正當方法，使公司之資
    產負債表發生不正確之結果，應成立商業會計法第71條第5
    款之罪，且為刑法第216 條、第215 條行使業務上登載不實
    文書罪之特別規定，應優先適用（最高法院94年度台上字第
    7121號判決意旨亦可參照）。
五、新舊法之比較適用：查被告行為後，刑法業於94年2 月2 日
    修正公布，且依刑法施行法第10條之1 規定，各修正條文於
    95年7 月1 日起施行生效；刑法中規範行為後法律變更所生
    新舊法比較適用之準據者，為刑法第2 條第1 項，此條項規
    定，固亦由95年7 月1 日修正施行前所採之「從新從輕原則
    」，改為修正後之「從舊從輕原則」，然該條既為新舊法比
    較適用之準據法，本身自無更為新舊法比較之問題，是自應
    一律適用修正後刑法第2 條第1 項規定，即「行為後法律有
    變更者，適用行為時之法律，但行為後之法律有利於行為人
    者，適用最有利於行為人之法律」，以決定各該論罪科刑條
    文之新舊法適用。而比較適用最有利於行為人之法律時，應
    就罪刑有關之共犯、未遂犯、連續犯、牽連犯、結合犯、以
    及累犯加重、自首減輕、暨其他法定加減原因（如身分加減
    ）、與加減例等一切情形，綜其全部之結果，而為比較，再
    適用有利於行為人之法律處斷，且應就罪刑有關之一切情形
    ，比較其全部之結果，而為整個之適用，不能割裂而分別適
    用有利益之條文（最高法院24年上字第4634號、27年上字第
    2615號判例、最高法院95年5 月23日95年度第8 次刑事庭會
    議決議意旨可資參照）。以下即本於從舊從輕原則，就本件
    適用之刑罰條文有新舊法比較適用必要者臚列如下，並於個
    別比較後，綜其全部罪刑之結果決定新舊法之整體適用。此
    外，上揭判例所謂不能割裂適用，係指與罪刑有關之本刑而
    言，並不包括易刑處分在內，詳言之，有關易科罰金、易服
    勞役之刑罰執行，仍應比較新舊法之規定，適用最有利於行
    為人之法律，依刑法第2 條第1 項之從舊從輕原則定其易刑
    之折算標準（最高法院96年度台上字第2790號判決意旨亦可
    參照），故關於易刑處分之新舊法適用，擬於論罪科刑部分
    再行決之。經查：
  (一)被告行為後，商業會計法已於95年5 月24日修正公布，並於
    公布日起施行，其中與本件犯罪有關之商業會計法第71條，
    其法定刑由「5年以下有期徒刑、拘役或科或併科新臺幣15
    萬元以下罰金」，提高為「處5 年以下有期徒刑、拘役或科
    或併科新臺幣60萬元以下罰金」，被告行為後之法律既然並
    無較有利於行為人，依前揭刑法第2 條第1 項「從舊從輕原
    則」，自應適用修正前商業會計法第71條之規定論處。
  (二)被告行為後，刑法施行法第1 之1 條業於95年6 月14日增訂
    公布，於95年6 月16日生效施行，該條規定：「中華民國94
    年1 月7 日刑法修正施行後，刑法分則編所定罰金之貨幣單
    位為新臺幣。94年1 月7 日刑法修正時，刑法分則編未修正
    之條文定有罰金者，自94年1 月7 日刑法修正施行後，就其
    所定數額提高為30倍。但72年6 月26日至94年1 月7 日新增
    或修正之條文，就其數額提高為3 倍。」查本件論罪科刑之
    刑法第214 條、第342 條為72年6 月25日以前即已制定生效
    、72年6 月26至94年1 月7 日均未曾修正、且條文中定有罰
    金規定之條文，於95年7 月1 日即94年1 月7 日刑法修正施
    行後，固應依刑法施行法第1 之1 條規定，改以新臺幣計算
    罰金數額，且提高罰金數額至30倍；然被告行為時，依上開
    刑法分則編條文、罰金罰鍰提高標準條例第1 條、現行法規
    所定貨幣單位折算新臺幣條例第2 條規定，罰金數額則係以
    銀元（以新臺幣元之3 倍折算）計算、提高為2 倍至10倍，
    況倘於個案中宣告罰金刑時，依修正前刑法第33條第5 款規
    定，罰金最低額可為銀元1 元（即新臺幣3 元），然依修正
    後刑法第33條第5 款規定，罰金最低額則為新臺幣1,000 元
    ，此種行為後法律有變更之情形，比較結果，行為後之法律
    並無較有利於行為人可言，本院自應以刑法94年1 月7 日修
    正前、仍依銀元計算罰金數額，且未依刑法施行法第1 之1
    條規定提高罰金數額至30倍之刑法分則編條文論處。
  (三)修正後刑法第55條刪除牽連犯規定，此刪除雖非犯罪構成要
    件之變更，惟影響行為人刑罰之法律效果，自屬法律有變更
    。依修正後刑法規定，被告數犯罪行為即應分論併罰，是修
    正後刑法第55條規定對被告並未較有利，故應適用修正前刑
    法第55條規定。
  (四)綜上，經個別比較後，綜其全部罪刑之結果，應認修正前之
    規定仍較有利於行為人，故應整體適用修正前之規定論處。
六、核被告所為，係犯修正前刑法第214 條使公務員登載不實罪
    與第342 條背信罪及修正前商業會計法第71條第5 款之罪。
    被告利用不知情之會計師製作不實之資產負債表、股東繳納
    現金股款明細表等財務報表，為間接正犯。又被告所犯三罪
    有方法結果之牽連犯關係，應依修正前刑法第55條牽連犯規
    定，從最重之商業會計法第71條第5 款規定論處。起訴書雖
    未於所犯法條欄具體表明被告另涉犯修正前商業會計法第71
    條第5 款及修正前刑法第214 條使公務員登載不實之罪，然
    相關犯罪事實業經載明於犯罪事實欄內，應認業已起訴在案
    。爰審酌：(一)智識程度：被告高中畢業，長期從事商業，擔
    任多家公司負責人；(二)犯罪動機、目的與手段：被告欲取得
    御和園企業之經營權，利用楊鎮州長期在大陸之際，遲未登
    記其為公司股東；(三)所生危害：被告在御和園企業召開股東
    會時，雖有通知楊鎮州到場，並保障其所享有之各項股東權
    益，惟以不實文件使公務員登載不實，仍將損及臺北市政府
    商業管理處審核公司設立之正確性，且因為未將楊鎮州列為
    股東，又誘使甲○○日後將持有股份轉讓與臺灣全聚德股份
    有限公司（此有股東買賣合約書在卷可證，96年度發查字第
    128 號偵卷第37-39 頁），以致事後雖將楊鎮州登記為股東
    ，仍使楊鎮州、甲○○欲以持有股份過半掌控御和園企業之
    目的無法達成，而損及楊鎮州之利益；(四)犯後態度：被告於
    偵訊及本院審理時均未能坦承犯行，依卷內資料無從認定有
    悔意等一切情狀，量處如主文所示之刑。又被告犯罪之時間
    ，係在96 年4月24日以前，復無其他不合中華民國九十六年
    罪犯減刑條例所定不得減刑之情形，應依同條例第2 條第1
    項第3 款之規定，減其宣告刑二分之一。末查被告行為後，
    刑法第41 條 業於94年2 月2 日修正公布，且依刑法施行法
    第10條之1規 定，於95年7 月1 日生效施行，關於易科罰金
    之折算標準，原規定為以銀元1 元以上3 元以下折算1 日，
    修正後規定則為以新臺幣1 千元、2 千元、3 千元折算1 日
    ，故修正後易科罰金折算標準之規定並無較有利於行為人可
    言，是依前開說明，自應適用被告行為時之法律即95年7 月
    1 日修正生效施行前之刑法第41條第1 項前段規定，定易科
    罰金之折算標準；至修正生效施行前之刑法第41條第1 項雖
    另有限於「因身體、教育、職業或家庭之關係或其他正當事
    由，執行顯有困難」始准易科罰金之規定，此為修正後刑法
    第41條第1項 所無之限制，然有關宣告有期徒刑、拘役應否
    准許易科罰金執行之換刑處分，應由裁判法院之檢察官指揮
    之，刑事訴訟法第457 條第1 項定有明文，上開規定核均屬
    檢察官指揮執行時所應斟酌裁量之事項，而非法院裁判時所
    應審酌者，故修正生效施行前刑法第41條第1 項雖有上開規
    定，然就本院僅宣告易科罰金之折算標準，並非准許易科罰
    金與否而言，對於被告並無不利之處，附此敘明；另罰金罰
    鍰提高標準條例第2 條因上開刑法第41條修正後，已特別就
    易科罰金之折算標準定有明文，認無存在必要而於95年5 月
    17日修正刪除，並於95年7 月1 日生效，然本件既仍適用修
    正前刑法第41條第1 項前段之規定定被告易科罰金之折算標
    準，自仍應適用修正前罰金罰鍰提高標準條例第2 條之規定
    提高折算之罰金數額，亦此敘明；且為免與刑法第41條第1
    項修正施行後所定易科罰金折算標準改採新臺幣計算產生混
    淆誤解起見，另引用現行法規所定貨幣單位折算新臺幣條例
    第2 條明定易科罰金折算標準及折算新臺幣之數額，以資明
    確。
據上論斷，應依刑事訴訟法第299 條第1 項前段，修正前商業會
計法第71條第5 款，刑法第2 條第1 項前段、第11條前段、第55
條，修正前刑法第55條後段、第214 條、第342 條、第41條第1
項前段，罰金罰鍰提高標準條例第1 條前段，修正前罰金罰鍰提
高標準條例第2 條，現行法規所定貨幣單位折算新臺幣條例第2
條，中華民國九十六年罪犯減刑條例第2 條第1 項第3 款、第7
條、第9 條，判決如主文。
本案經檢察官簡逸薇到庭執行職務。
中    華    民    國    97    年    12    月    19    日
                  刑事第六庭審判長法  官  林孟皇
                                  法  官  雷淑雯
                                  法  官  林晏如
本正本證明與原本無異。
如不服本判決應於收受送達後10日內向本院提出上訴書狀，並應
敘述具體理由；其未敘述上訴理由者，應於上訴期間屆滿後20日
內向本院補提理由書（均須按他造當事人之人數附繕本）「切勿
逕送上級法院」。告訴人或被害人如對於本判決不服者，應具備
理由請求檢察官上訴，其上訴期間之計算係以檢察官收受判決正
本之日期為準。
                                  書記官  楊雅鈞
中    華    民    國    97    年    12    月    19    日
附錄本件論罪科刑法條全文：
中華民國刑法第342條（背信罪）
為他人處理事務，意圖為自己或第三人不法之利益，或損害本人
之利益，而為違背其任務之行為，致生損害於本人之財產或其他
利益者，處5 年以下有期徒刑、拘役或科或併科1 千元以下罰金
。
前項之未遂犯罰之。
中華民國刑法第214條
明知為不實之事項，而使公務員登載於職務上所掌之公文書，足
以生損害於公眾或他人者，處3年以下有期徒刑、拘役或5百元以
下罰金。
修正前商業會計法第71條
商業負責人、主辦及經辦會計人員或依法受託代他人處理會計事
務之人員有左列情事之一者，處5年以下有期徒刑、拘役或科或
併科新台幣15萬元以下罰金：
一、以明知為不實之事項，而填製會計憑證或記入帳冊者。
二、故意使應保存之會計憑證、帳簿報表滅失毀損者。
三、意圖不法之利益而偽造、變造會計憑證、帳簿報表內容或撕
    毀其頁數者。
四、故意遺漏會計事項不為記錄，致使財務報表發生不實之結果
    者。
五、其他利用不正當方法，致使會計事項或財務報表發生不實之
    結果者。


司法院資訊處製作；財團法人民間司法改革基金會備份。
